最高法院刑事判決　　　　　　　　　　　　　　　九十一年度台上字第七六０二號
　　上　訴　人　甲○○
右上訴人因貪污案件，不服台灣高等法院中華民國九十一年九月十日第二審更審判決
（九十一年度上更(一)字第四六三號，起訴案號：台灣士林地方法院檢察署八十六年度
偵字第一０四五四號），提起上訴，本院判決如左：
    主  文
上訴駁回。
　　理  由
按刑事訴訟法第三百七十七條規定，上訴於第三審法院，非以判決違背法令為理由，
不得為之。是提起第三審上訴，應以原判決違背法令為理由，係屬法定要件。如果上
訴理由狀並未依據卷內訴訟資料，具體指摘原判決不適用何種法則或如何適用不當，
或所指摘原判決違法情事，顯與法律規定得為第三審上訴理由之違法情形，不相適合
時，均應認其上訴為違背法律上之程式，予以駁回。本件上訴人甲○○上訴意旨略稱
：(一)、上訴人自民國八十五年八月間起才受任為行政院國軍退除役官兵輔導委員會台
北榮民總醫院（下稱台北榮總醫院）處理公務汽車修護工作，縱令上訴人有未修護台
北榮總醫院公務車，而開具估價單及統一發票，執以向台北榮總醫院申請核發維修款
之事實，亦僅該當於背信之罪責，原判決依利用職務上之機會詐取財物罪刑論處，有
判決不適用法則之違法。(二)、依證人王頌智、毛錦盛、胡迪光於一審調查時之證述，
台北榮總醫院之駕駛員就其等所掌公務車送修之程序，是否均依台北榮總醫院公務車
輛維修申請及付款程序，先由修理廠進行估價後，檢附修理廠所出具之估價單填寫車
輛修護保養申請單（下稱保養申請單）提出申請，再由調度室管理員作審核確認須維
修，將該保養申請單送請逐層批示經核准送修後，於修理完畢由調度室管理員檢驗無
誤後，再由調度室管理員將修理廠所開具之統一發票逐層送請批示後撥付修護款項，
已非無疑，且台北榮總醫院於公務車送修之際，既有例外之情事，而台北榮總醫院公
務車之司機毛錦盛並證明其於八十六年間曾將所掌之車牌號碼ＢＫ∣二０五六號公務
車，以先開具統一發票之方式，申請送修，則該部公務車於同一時期何以又為案外人
謝志清、陳正輝所執掌？況證人毛錦盛既證稱其送修之統一發票已由上訴人所營之合
祥汽車有限公司（下稱合祥公司）交付予其他司機請款，則該名司機究否即為執掌該
車之謝志清、陳正輝？且如已由謝志清、陳正輝持上訴人所開具之統一發票請款，則
其修護費用，究為八十六年四月二十日修護之新台幣（下同）六萬四千元，抑或係八
十六年五月二十三日修護之一萬六千五百三十八元？又依證人詹述文於檢察官偵查中
之證詞，足以判斷車牌號碼ＥＰ∣九二二三號公務車於八十六年四月十九日之前，確
非詹述文所執掌，則原判決認定該車係以詹述文名義署押而填具保養申請單送交維修
，殊屬無據。究竟該車於八十六年四月十九日係由何人以何名義填具保養申請單送交
上訴人維修？原判決對此等疑點均未予查明，即遽予認定上訴人之罪行，亦有於審判
期日應調查之證據未予調查之違法。(三)、上訴人於八十六年十月十五日全天，係參加
台北市後備司令部之點閱召集，足見上訴人於當日確未接受法務部調查局台北市調查
處（下稱台北市調查處）之訊問，即縱認上訴人當日確有接受台北市調查處之訊問，
其訊問之時間亦應在當日之夜間，但該次夜間之訊問，並未經上訴人明示之同意，故
該次上訴人之自白即非適法而不具證據能力，原判決採之為證，自屬違背法令云云。
惟查：(一)、原判決撤銷第一審關於上訴人部分之不當科刑判決，改判仍論處上訴人以
與依據法令從事公務之人員，共同連續利用職務上之機會詐取財物罪刑，已依卷證資
料敘明其所憑之證據及認定之理由。而以上訴人否認犯罪，辯稱：伊係應同案被告孫
國昌（已判刑確定）要求，在修車前即先開統一發票予孫國昌，伊並不知道事後台北
榮總醫院之公務車不再送修理，亦不知孫國昌係用以請領修護費，且孫國昌以前即積
欠伊借款及修車款，故孫國昌交付伊之四十萬元，伊以為其係為清償上開債務，伊不
知此係孫國昌詐取之款項，伊與孫國昌並無犯意聯絡及行為分擔云云，乃卸責之詞，
不足採信，於理由詳加說明及指駁。經核所為論敘，均與卷內證據資料相符，從形式
上觀察，並無違背經驗法則、論理法則等違法情形存在。(二)、原判決認定台北榮總醫
院所有公務車之送修程序，通常係由司機於發現公務車有安全問題必須進行維修時，
由廠商到台北榮總醫院檢查車輛，若確實有維修之必要時，再由廠商送來估價單，由
司機填寫保養申請單送該醫院調度室管理員呈核批示，經同意後，則由廠商將車輛攜
回車廠修理，修理完畢後始由廠商開具統一發票送由調度室管理員申請核撥修護款項
等情，係以孫國昌於偵查、審理中已坦承不諱為據。另原判決雖以於一審調查時，證
人王頌智證稱：「（車輛維修作業流程？）會向上面申請給車廠開估價單再往上遞，
每個司機把負責的車輛給修車廠開估價單，估好再往上報，再寫申請單，連同估價單
核准後然後再修車」、「我們沒有經手開發票，錢都由他們與醫院算，一般是修完才
開發票，但另有一次是車無法配合，開救護車的時間無法配合，然後發票他先開了，
就這次，就我自己負責的救護車ＥＪ∣二五一七，時間忘了，當時問孫國昌的」、「
（在你開車五年中就一次先開發票？）是的，以前沒有，就孫國昌擔任管理員時」等
語，證人毛錦盛亦證稱：「我開主任專車，車號ＣＶ∣一七五二，我擔任司機有十二
年，修車流程是車壞先填維修申請單到廠商拿估價單往上報，待審准下來就可以修，
車是我們開去廠商估價的，一般申請單是由司機來填寫的，發票的事我們不知道，但
修車後廠商會請我們把當次修理的發票帶回，錢的事我不知道，發票帶回後管理員要
求填單據的粘存單」、「（就你處理的車輛有無修車廠先開發票的情形？）有過一次
，是我要求修車廠的發票，但他說發票已交給別司機帶回去，是合祥，時間是八十六
年，詳細時間忘了，這是ＢＫ∣二０五六，這次修了多少錢忘了，修剎車而已」等語
，而證人胡迪光於原審調查中又證稱：「（有無先拿發票再修車？）若已准送修，月
底要出差沒有辦法送修，會先拿發票再送修，但這種情形並不多」等語，但依該等證
人所述，因認上訴人所指由修理廠先開統一發票後再將公務車送往修護，乃屬例外之
情況，而非常態，經核並無不合。又原判決以孫國昌已坦承：包括車牌號碼ＢＫ∣二
０五六號、ＥＰ∣九二二三號在內之台北榮總醫院所有本件公務車並無需送修護之情
形，伊係為達詐取該等車輛修護款項之目的，偽造台北榮總醫院駕駛員易正蓬、彭見
光、張澤忠、曾崑山、詹述文、謝志清、陳正輝等七人（下稱易正蓬等七人）名義之
保養申請單，並在保養申請單承辦人欄上，登載該車擬同意檢修等語，蓋上伊調度室
管理員之職務印章，以表示已審查該等車輛確需修護，繼則檢具上訴人所開立不實之
合祥公司及勝興汽車商行（下稱勝興行）等估價單，連同上揭偽造之保養申請單向台
北榮總醫院提出申請，使台北榮總醫院承辦人員不察，予以核准送修，嗣伊再在保養
申請單檢驗欄上登載該車已查驗，並蓋上伊職務印章，然後在粘存單上黏貼上訴人所
開立統一發票，並在驗收、證明欄上蓋上伊職務印章，以表示該車業已修護並檢驗完
畢之意，而向台北榮總醫院申請修護款項，台北榮總醫院承辦人員不察而核准開出如
上述統一發票金額之現金傳票給伊提領等語；而本件包括車牌號碼ＢＫ∣二０五六號
、ＥＰ∣九二二三號在內之公務車實際並無送修，且易正蓬等七人亦未填載保養申請
單，該等保養申請單上易正蓬等七人之印文，除詹述文部分係由孫國昌偽造印章蓋用
外，其餘均由孫國昌擅自拿取易正蓬等人置於台北榮總醫院調度室內印章盜蓋之等情
，亦經易正蓬等七人分別於台北市調查處或檢察官偵查中證述在卷，復有台北榮總醫
院保養申請單、粘存單及合祥公司、勝興行之估價單、統一發票附卷可稽。因認本件
包括車牌號碼ＢＫ∣二０五六號、ＥＰ∣九二二三號公務車在內之保養申請單及統一
發票內容均屬記載不實，已甚明確。故原審未再調查毛錦盛於八十六年間將車牌號碼
ＢＫ∣二０五六號之公務車送請上訴人所營修車廠修護後，該修車廠將該次修車之統
一發票交予何司機帶回？該名司機是否與謝志清、陳正輝同時掌管該公務車？另車牌
號碼ＥＰ∣九二二三號公務車究竟是否於八十六年四月十九日送修？是以何人名義填
具保養申請單送交上訴人維修？等情，因與本件案情無涉，亦無違誤。又刑事訴訟法
第一百條之三第一項第一款雖規定，司法警察官或司法警察詢問犯罪嫌疑人，除經受
詢問人明示同意，不得於夜間行之。但該法條係於八十七年一月二十一日始經總統明
令增訂公布，故台北市調查處於八十六年十月十五日詢問上訴人時，縱有於夜間詢問
之情形，應尚無受該條法文之規範而須經上訴人明示同意之必要，況上訴人於同日在
檢察官偵訊時，亦坦承其當日於台北市調查處之所述屬實（見同上偵卷第一三一頁反
面），是原判決採取上訴人於台北市調查處調查時之自白為證，應無不合。上訴意旨
(二)，及上訴意旨(三)謂：上訴人在台北市調查處應訊時，係未經其明示同意而為夜間詢
問，該筆錄顯無證據能力，原判決仍採之為證，自屬違背法令云云，乃徒憑己見，就
原判決已說明事項或屬原審採證認事職權之適法行使，任意指摘，顯與法律規定得為
第三審上訴理由之違法情形，不相適合。(三)、上訴人確於八十六年十月十五日接受台
北市調查處之調查，嗣並於同晚八時十分許經移送台灣士林地方法院檢察署偵訊等情
，有上訴人之各該調查筆錄、偵訊筆錄在卷可證（見偵字第一０四五四號卷第十七頁
、第一二九頁）。故上訴意旨(三)另稱：上訴人未於八十六年十月十五日接受台北市調
查處之調查云云，並非依據卷內資料執為指摘，自非適法之第三審上訴理由。至其餘
之爭辯，則屬單純事實之爭執，亦非適法之第三審上訴理由。其上訴違背法律上之程
式，應予駁回。
據上論結，應依刑事訴訟法第三百九十五條前段，判決如主文。
中      華      民      國    九十一    年      十二    月    三十一    日
                              最高法院刑事第九庭
                                  審判長法官  陳  炳  煌
                                        法官  陳  正  庸
                                        法官  韓  金  秀
                                        法官  吳  信  銘
                                        法官  林  永  茂
      右正本證明與原本無異
                                              書  記  官
中      華      民      國    九十二    年      一      月      八      日
